【裁判字號】    92,判,168
【裁判日期】    920220
【裁判案由】    綜合所得稅
【裁判全文】
最  高  行  政  法  院  判  決                    九十二年度判字第一六八號
    上  訴  人  甲○○
                              .
    被 上訴 人  財政部臺灣省南區國稅局
    代  表  人  朱正雄
右當事人間因綜合所得稅事件，上訴人對於中華民國九十年十一月六日高雄高等行政
法院九十年度訴字第一五○八號判決，提起上訴，本院判決如左：
    主  文
上訴駁回。
上訴審訴訟費用由上訴人負擔。
    理  由
本件上訴人起訴主張：一、上訴人民國八十七年度綜合所得稅結算申報，原自行申報
執行業務所得新臺幣（下同）一、○八一、四二三元，惟被上訴人以該項所得應歸類
為薪資所得，乃改列上訴人當年度之薪資所得為一、四六一、三八三元，併課其綜合
所得稅。惟與壽險業務員性質完全相同之直銷人員，其「佣金」收入尚可適用執行業
務所得而扣除二十六％之必要費用，而壽險業務員卻不能扣除拜訪客戶時花費之交通
費、交際費或退佣等必要費用，顯與平等原則有違。二、上訴人居住於臺南市，焉能
每日至國華人壽保險股份有限公司（下稱國華人壽公司）位於臺北市○○○路之營業
處上班而受該公司出勤管理﹖況上訴人亦未曾受該公司之基本教育及在職訓練，純以
承攬人員身分與該公司訂立承攬契約，工作之性質按件計酬，上訴人並無基本底薪，
所得之報酬全靠招攬業務而來（俗稱佣金），此外，復無從享有勞工保險或全民健康
保險之權利，從而上訴人所申報一、○八一、四二三元，均為上訴人執行業務所得。
三、為此求為撤銷原處分及訴願決定等語。
被上訴人則以：一、上訴人為保險承攬業務員，並未具執行業務者身分，且依國華人
壽公司開立之扣繳憑單所載，其所得種類為非經常性薪津，自應歸類為薪資所得，除
辦理綜合所得稅結算申報時得減除薪資所得特別扣除額六○、○○○元外，尚無其他
可減除費用之規定。是上訴人主張因宴請客戶餐費、退佣等支出得扣除二十六％之執
行業務成本，尚非有理由。二、依保險業務員管理規則及國華人壽公司空白保險承攬
合約書內容以觀，上訴人係專為國華人壽公司從事保險之招攬，並依該公司訂定之報
酬支給標準受領報酬。縱上訴人因居住情形無法至台北公司出勤打卡而簽訂承攬契約
，然依財政部七十年四月十日台財稅第三二八三○號函、八十八年四月一日台財稅第
八八一九○五六六三號函及保險業務員管理規則，上訴人受領系爭報酬，仍屬所得稅
法第十四條第一項第三類，為工作上提供勞務之薪資所得，殆無疑義。三、再者，保
險業者之退佣及交際行為乃現今台灣社會之陋習，非保險招攬行為所必需，亦為保險
業務員管理規則第二十條第一項第四款所明文禁止，是上訴人自不得以退佣之非法行
為或交際餐費等陋習，請求適用執行業務所得而扣除二十六％必要費用等語，資為抗
辯。
原審斟酌全辯論意旨及調查證據結果，以：依保險業務員管理規則第三條、第十七條
及上訴人提出之國華人壽公司空白保險承攬合約書第四條內容以觀，堪認上訴人係專
為國華人壽公司從事保險之招攬，並按公司訂定之報酬支給標準受領報酬，而非接受
委託獨立執行業務，核與所得稅法第十一條第一項所稱「其他以技藝自力營生」之執
行業務者之情形不同。上訴人既為國華人壽公司之保險承攬人員，雖其與公司間所簽
訂之承攬合約書中並無底薪之約定，惟依保險業務員管理規則及財政部七十年四月十
日台財稅第三二八三○號函、八十八年四月一日台財稅第八八一九○五六六三號函釋
要旨，上訴人當年度受領之報酬，仍屬所得稅法第十四條第一項第三類規定工作上提
供勞務之薪資所得，要無疑義。再者，系爭所得依國華人壽公司開立之扣繳憑單所載
，所得種類為非經常性薪津，則被上訴人將上訴人系爭所得改列為薪資所得，併課其
綜合所得稅，依法尚無不合。又保險業務員管理規則第二十條第一項第四款明文禁止
退佣，而保險業者之交際行為亦非保險招攬行為所必需。本件上訴人當年度之所得既
屬「薪資所得」，則其於辦理綜合所得稅結算申報時，依現行所得稅法之規定，除得
減除薪資所得特別扣除額六○、○○○元外，尚無其他可減除費用之規定，是上訴人
主張比照直銷人員於其佣金收入扣除二十六％必要費用乙節，依法即屬無據等情，因
而認定原處分及訴願決定於法俱無不合，爰判決駁回上訴人之訴，經核並無違誤。
上訴意旨略謂：原判決對上訴人所提公平納稅之訴求並未採納，上訴人為保險業務員
與直銷人員同質，為何獨厚直銷人員認其符合「執行業務」之性質？顯然違反憲法第
七條之規定。且法律上平等之意義，在於對弱者特別保護之積極平等；國稅局對於財
團漏稅，常祭出實質課稅原則，而對本案堅持不採實質課稅，顯係差別待遇，侵犯人
民公平納稅之權利等語。本院按憲法第七條所定之平等原則，係為保障人民在法律上
地位之實質平等，亦即法律得依事物之性質，就事實情況之差別及立法目的，而為不
同之規範（參照司法院釋字第四一二號解釋理由書）。次按實質課稅，係因租稅法所
重視者，應為足以表徵納稅能力之經濟事實，而非其外觀之法律行為，故在解釋適用
稅法時，所應根據者為經濟事實，不僅止於形式上之公平，應就實質上經濟利益之享
受者予以課稅。本件上訴人係保險業務員，從事保險之承攬，依公司規定受領報酬，
要與所得稅法第十一條第一項所稱「其他以技藝自力營生」之執行業務者之情形不同
，其所受領之報酬應屬薪資所得，核其經濟事實與法律形式相互一致，原處分殊難謂
為違反公平納稅及平等原則，尤無實質課稅適用之餘地。上訴人徒執前詞，主張應比
照直銷人員，以執行業務所得核課綜合所得稅，顯無法律依據。上訴論旨指摘原判決
違誤，求予廢棄，難認有理由，應予駁回。
據上論結，本件上訴為無理由，爰依行政訴訟法第二百五十五條第一項、第九十八條
第三項前段，判決如主文。
中    華    民    國    九十二      年      二        月      二十      日
                    最 高 行 政 法 院  第 四 庭
                                審 判 長 法  官      廖  政  雄
                                         法  官      趙  永  康
                                         法  官      林  清  祥
                                         法  官      鍾  耀  光
                                         法  官      姜  仁  脩
右  正  本  證  明  與  原  本  無  異
                                         法院書記官  張  雅  琴
中    華    民    國    九十二      年      二        月    二十一      日


司法院資訊處製作；財團法人民間司法改革基金會備份。
